【裁判字號】    97,勞簡上,21
【裁判日期】    990114
【裁判案由】    給付薪資等
【裁判全文】
臺灣士林地方法院民事判決            97年度勞簡上字第21號
上  訴  人  庚○○
即被上訴人
訴訟代理人  陳明良律師
被  上訴人  國雍營造工程股份有限公司
即  上訴人
法定代理人  戊○○
訴訟代理人  賴盛星律師
複  代理人  劉淑琴律師
上列當事人間給付薪資等事件，本院於民國98年12月24日言詞辯
論終結，判決如下：
    主  文
原判決關於命上訴人國雍營造工程股份有限公司給付部分，及該
部分假執行之宣告，暨訴訟費用之裁判均廢棄。
上開廢棄部分，被上訴人庚○○在第一審之訴駁回。
上訴人庚○○上訴駁回。
第一審及第二審訴訟費用均由上訴人即被上訴人庚○○負擔。即
上訴人即被上訴人庚○○應賠償上訴人即被上訴人國雍營造工程
股份有限公司新臺幣仟柒佰肆拾元。
    事  實  及  理  由
一、上訴人即被上訴人庚○○（下稱為庚○○）主張：庚○○係
    自民國95年12月12日起受僱於被上訴人即上訴人國雍營造工
    程股份有限公司（下稱為國雍公司）擔任模板工，約定每月
    薪資為新臺幣（下同）3 萬9000元。因所擔任者為營造業必
    需進行之繼續性模板工作，且曾受國雍公司安排至數個工地
    工作，是兩造雖約定為定期契約，然依勞動基準法第9 條之
    規定，仍應視為不定期契約。嗣於96年7 月3 日上班時間，
    因同受僱於國雍公司之訴外人蔡世澤屢次以三字經罵人，經
    庚○○勸導不從，且於惱羞成怒下，持鐵條毆打庚○○，致
    庚○○受有頭部、肩部、右肘及左膝等多處傷害。而庚○○
    為遵守國雍公司「不可打架」之規定，於受毆時自始至終均
    隱忍未還手，蔡世澤之傷害犯行，並經臺灣板橋地方法院判
    決有罪確定。然國雍公司竟誤認庚○○與蔡世澤為互毆，而
    以庚○○對於其他共同工作之勞工實施暴行或重大侮辱為由
    ，逕於96年7 月5 日依勞動基準法第12條第1 項第2 款之規
    定終止兩造勞動契約，且拒絕庚○○上班，亦未再給付薪資
    ，經庚○○向勞工局聲請調解，均置之不理。國雍公司上開
    所為，顯已違反兩造勞動契約，其違法終止契約應不生效力
    。庚○○並已依勞動基準法第14條第1 項第6 款之規定，以
    本件起訴狀繕本之送達通知自96年12月12日起終止契約。兩
    造勞動契約既已終止，則國雍公司除應給付庚○○自96 年7
    月6 日起至契約終止即96年12月12日止所積欠之薪資20萬28
    00元外，尚應依勞動基準法第14條第4 項、第17條之規定，
    給付按庚○○任職年資及平均工資計算之資遣費3 萬9000元
    。爰訴請國雍公司給付庚○○24萬1800元，及自起訴狀繕本
    送達翌日起至清償日止，按週年利率5 ％計算之利息。
二、國雍公司則以：庚○○係因工作不認真，而於96年7 月2 日
    遭工地領班告誡，庚○○認係蔡世澤向領班告狀，故與蔡世
    澤發生口角，並於當日下午4 時許，糾集友人至工地欲找蔡
    世澤理論，幸蔡世澤不在，而未發生嚴重衝突。嗣於翌日上
    午開工時，庚○○為報復前一日口角衝突，突持物品攻擊蔡
    世澤頭部，雖因蔡世澤配戴安全帽而未受明顯外傷，且其為
    防衛庚○○持續而來之攻擊，於情急之下隨手拿取身邊之鐵
    條還擊，致庚○○頭部等多處部位受傷。然上開事件既係因
    庚○○以挑釁之故意先攻擊蔡世澤頭部所肇致，渠二人間確
    有互毆之行為，則庚○○所為顯已符合勞動基準法第12條第
    1 項第2 款「對共同工作之勞工實施暴行」之規定，且已違
    反國雍公司於95年10月公告之安全衛生工作守則第17點：「
    在工地內嚴禁嬉戲追鬧、打架等動作」之規定。國雍公司因
    而於95年7 月5 日依上開勞動基準法之規定終止兩造勞動契
    約，於法自無不合。兩造勞動契約既已於上開期日終止，國
    雍公司自無再繼續給付薪資予庚○○之義務，庚○○亦不得
    於95年12月12日再行終止契約，更無從依勞動基準法第14條
    第4 項、第17條之規定訴請給付資遣費。再者，國雍公司係
    為特定工程即臺北縣特二號道路第4-2 標捷運土城機廠至城
    林及大安路至亞洲路平面道路新建工程，始僱請庚○○從事
    工作，兩造所簽訂勞動契約並已約明僱佣期間係自95年12月
    12日起至96年12月11日止，乃定期性契約。是縱認國雍公司
    所為終止不生效力，兩造勞動契約亦已於96年12月11日期滿
    終止。則庚○○於96年12月12日再行終止勞動契約，並訴請
    給付資遣費云云，亦乏所據等語，資為抗辯。
三、原審對於庚○○之請求，判決國雍公司應給付庚○○3 萬63
    67元，及自96年12月13日起至清償日止，按週年利率5 ％計
    算之利息，並依職權宣告假執行及依聲請為免假執行之宣告
    ；另駁回其餘之訴。兩造各就其敗訴部分聲明不服。庚○○
    聲明：(一)原判決不利上訴人庚○○部分廢棄；(二)國雍公司應
    再給付庚○○20萬5433元，及自起訴狀繕本送達翌日起至清
    償日止，按週年利率5 ％計算之利息。就國雍公司上訴部分
    ，則聲明：上訴駁回。國雍公司聲明：(一)原判決不利於國雍
    公司部分廢棄；(二)上開廢棄部分，庚○○在第一審之訴駁回
    。對於庚○○上訴部分，則聲明：上訴駁回。
四、經查，下列事項為兩造所不爭執（見本院98年6 月26日準備
    程序筆錄）；且有兩造所簽署之特定性勞動契約書、離職證
    明書、存摺存款帳戶資料及交易明細查詢、臺灣板橋地方法
    院96年度簡字第5925號刑事簡易判決書、該院96年度簡上字
    第941 號刑事判決書、國雍公司函文、安全衛生工作守則等
    件（均影本）在卷可證，應與事實相符。
    1.庚○○係於95年12月12日起受僱於國雍公司，擔任板模工
      ，約定薪資為每月3 萬9000元。兩造並簽訂勞動契約書，
      其中第2 條約定：「契約期間：自95年12月12日起至96年
      12月11日止。如甲方（即國雍公司）承攬工程提前結束，
      則契約提前於該承攬工程結束之日終止。」
    2.國雍公司係以庚○○與蔡世澤於96年7 月3 日於上班期間
      互毆成傷，而依勞動基準法第12條第1 項第2 款之規定，
      不經預告於96年7 月5 日起終止兩造勞動契約，並自96年
      7月6日起未再給付薪資。
    3.庚○○係以勞動基準法第14條第1 項第6 款之規定，以本
      件原審起訴狀通知國雍公司於96年12月12日起終止兩造勞
      動契約。
    4.訴外人蔡世澤原受僱於國雍公司擔任班長職務，於96 年7
      月3 日上午8 時10分許，在臺北縣土城市○○路6 巷19號
      前，因故與庚○○發生爭執，並持鐵條毆傷庚○○。蔡世
      澤已因該事件經臺灣板橋地方法院96年度簡字第5925號判
      處拘役50日，嗣經臺灣板橋地方法院以96年簡上字第941
      號判決駁回臺灣板橋地方法院檢察署檢察官之上訴而確定
      在案。
    5.國雍公司於95年10月公告之安全衛生工作守則第17點規定
      ：「在工地內嚴禁嬉戲追鬧、打架等動作。」
    6.兩造同意國雍公司如需給付庚○○薪資或資遣費，係以庚○○之月薪3 萬9000元為計算基準。
五、又本件經於98年6 月26日準備程序期日協商兩造確認爭點為
    ：
    1.國雍公司終止兩造勞動契約，是否合法？
      ─庚○○與訴外人蔡世澤是否於96年7 月3 日上班期間互
        毆並屬勞動基準法第12條第1項第2款規定之情形？
    2.庚○○於96年12月12日終止兩造勞動契約，是否合法？
      國雍公司是否有勞動基準法第14條第1 項第6 款未給付
        薪資及拒絕庚○○上班而違反勞動契約之情事？
      兩造勞動契約是否為定期性勞動契約，且於96年12月11
        日期滿終止？
    3.兩造勞動契約如已終止，庚○○可否請求國雍公司給付未
      付薪資及資遣費？金額各為若干？
    以下茲論述之。
  (一)按勞工對於雇主、雇主家屬、雇主代理人或其他共同工作之
    勞工，實施暴行或有重大侮辱之行為，或勞工違反動契約或
    工作規則，情節重大者，雇主得不經預告終止契約，勞動基
    準法第12條第1 項2 款、第4 款定有明文。而國雍公司於95
    年10月公告之安全衛生工作守則第17點則規定：「在工地內
    嚴禁嬉戲追鬧、打架等動作。」，亦有該安全衛生工作守則
    影本乙份附卷可稽（見原審卷第100 頁）。
  (二)經查，國雍公司抗辯：庚○○係因工作不認真，而於96年7
    月2 日遭工地領班告誡，庚○○認係蔡世澤向領班告狀，故
    與蔡世澤發生口角，並於當日下午4 時許，糾集友人至工地
    欲找蔡世澤理論，幸蔡世澤不在，而未發生嚴重衝突。然庚○○竟於翌日上午在工地持不明物件攻擊蔡世澤頭部，蔡世
    澤於氣憤下，始持工地角鐵攻擊庚○○，庚○○既於上班期
    間與蔡世澤互毆，即屬對於共同工作之勞工實施暴行等語，
    已核與證人蔡世澤於被訴傷害之刑事案件中指述：「（庚○○）在96年7 月2 日下午2 點半左右，到我工作地點員福街
    南邊恐嚇我，說要找兄弟來殺我，那時候旁邊有4 個人，庚○○說要找兄弟來找我，庚○○講完10分鐘，我跑到捷運機
    場去跟他解釋，庚○○不聽，堅持要找人來修理我，我就不
    敢上班，我就請假回家一天，事後我有聽同事跟我講說庚○○有帶4 個人坐計程車來找我」、「我96年7 月3 日上午7
    點50分左右到達工地以後，有位同事（米將）跟我講說庚○○有找人來對付我，叫我不要進去，我那時我就要離開工地
    ，此時聽到後面庚○○騎摩托車叫我不要跑，手上不曉得拿
    著一包什麼東西，說你跑的話我就到你家找你，所以我就停
    下來，庚○○從後面就用手打我頭部，我就從旁邊拿鐵條打
    他三下，打哪裡我不知道，之後我就趕快跑掉」（見臺灣板
    橋地方法院檢察署96年偵字第17871 號偵查卷內臺北縣政府
    警察局土城分局96年7 月11日調查筆錄）、「..但是動機是
    他之前喝酒時有打我，當時他用拳頭打我的後腦，我沒有去
    驗傷，我順手拿鐵棍打他三下，而且我很怕他，在前一天他
    有說要找人殺我」等語（見前開偵查卷內檢察官96年8 月22
    日訊問筆錄）；以及其於原審審理時證述：「我有打原告（
    即鍾森源），因為他先喝酒打我，事先有找人要打我，我要
    防備才打他，他用東西打我頭」、「原告打我頭，不知用什
    麼東西，好像用塑膠袋裝的不知什麼東西打我」等語（見原
    審97年3 月6 日言詞辯論筆錄），尚相符合，有該刑事案卷
    影本存卷可憑。復據其提出由與庚○○、蔡世澤共同工作之
    勞工乙○○○○、曹榮貴、丁○○、丙○○、甲○○、己○○所簽署、並記載：「96年7 月3 日於國雍營造土地工務所
    工區內，是日上午上班時間，吾等國雍營造土城工務所台籍
    勞工，目擊庚○○君與蔡世澤君兩人發生口角，其後目擊庚○○挑釁蔡世澤並先行揮拳毆打蔡世澤，致使蔡世澤動怒後
    互毆，隨即蔡世澤於爭執地點之周邊拾起角鐵向庚○○身上
    揮打，以上庚○○與蔡世澤兩人互毆純係庚○○先動手才導
    致蔡世澤反擊屬實」等情節之「目擊者證明書」乙紙（見原
    審卷第84頁；下稱為系爭證明書）以為憑證。堪認國雍公司
    抗辯上情，洵屬有據。
  (三)庚○○雖一再主張：事件發生時蔡世澤並未受傷，且其對究
    係遭受如何攻擊之指述前後亦有出入，而簽署系爭證明書之
    曹榮貴、乙○○○○、丙○○、丁○○、甲○○亦到庭陳述
    並未見到伊有毆打蔡世澤之舉動，足證蔡世澤之證詞及系爭
    證明書之內容，皆非事實云云。然查，有關蔡世澤是否受有
    傷害之結果，本非認定蔡世澤是否受毆之唯一依據。且蔡世
    澤已一再指述係遭受庚○○自其後方朝其後腦突如其來之襲
    擊，則其因此無從明確判斷係遭庚○○徒手或以其他不明物
    件攻擊，乃致於刑事案件受訊及原審作證時就此陳述稍有出
    入，亦非不得理解。至於簽署系爭證明書之證人曹榮貴、乙○○○○、丙○○、丁○○、甲○○雖分別於原審及本院準
    備程序中到庭證述：「沒有辦法確定庚○○有無先動手打蔡
    世澤」、「沒有看到他們發生爭執」、「沒有看到誰打誰」
    云云（見原審97年7 月15日言詞辯論筆錄及本院98年5 月12
    日準備程序筆錄）。惟查，證人即國雍公司法務人員林慶華
    已證稱：系爭證明書係國雍公司為瞭解事實經過，由伊會同
    人事主管至工地直接詢問工地之目擊者，當時伊詢問在該證
    明書上簽名的6 個人，並請他們個別說明所目擊之經過，他
    們的陳述有的比較清楚有的比較不清楚，伊當時有請他們出
    庭作證，他們說怕庚○○報復所以不敢作證，後來伊請他們
    各別的把事實經過作成書面陳述，始收到已簽署完成之系爭
    證明書，該證明書並非伊草擬，據伊瞭解，係工地鄭姓主管
    所寫，其上記載與當初6 名見證人跟伊個別陳述的事實相符
    ，當時乙○○○○的陳述很清楚，他說他看到庚○○有從後
    面去拉蔡世澤，有看到一個動作，是庚○○有用手去揮蔡世
    澤的安全帽，至於庚○○手上有無拿東西他不確定，而且庚○○的朋友是跟庚○○一起來的，並在門口等，並不是庚○○被打後才叫來的，另根據鄭姓主管的報告，庚○○在事發
    前一天有帶人來工地，後來工地的人也有講到這件事等語（
    見本院98年5 月12日準備程序筆錄）。證人曹榮貴亦證稱；
    「我要出門工作，他們常吵架，我沒有反應，吵架完就打架
    ，從車頭打到車尾。現場有很多人在，這些簽名的人都有在
    現場」等語（見原審97年7 月15日言詞辯論筆錄）。證人乙○○○○更證述：「在96年7 月3 日那一天庚○○跟我訴苦
    ，他說蔡世澤向公司密報說他懶惰、撿鋼筋去賣等等，所以
    公司就向姓鐘的警告，為了這件事，已經影響他的工作，他
    問我有無看到蔡世澤，我勸他大家都是同事講講就好了，他
    就走到100 多公尺的工務所前面，過了10幾分鐘約8 點多蔡
    世澤就來了，我跟他說姓鐘的找你，你最好不要進去，會發
    生衝突，他說我來上班不行嗎，他說不理他就好了，他就往
    工務所的方向去了，不久就聽到吵架的聲音，我聽到庚○○
    說你過來，我和你到辦公室講清楚，二人就在工務所外面爭
    吵，蔡世澤好像不理庚○○，庚○○一定要蔡世澤到辦公室
    在工程師面前講，我有看到他們二人有肢體上的接觸」、「
    約5 、6 分鐘後就看到庚○○坐在地上，當時我在門口把庚○○的朋友擋住，庚○○的朋友說他接到庚○○的電話說他
    被打，所以他過來看，但我沒有讓他進來」、「我有感受兩
    方的壓力，我希望私底下可以作陳述，我剛剛在庭上的陳述
    是百分之百真實」等語。另證人丁○○於本院提示系爭證明
    書後，則證稱：「是我簽的，是公司的人叫我簽的，簽之前
    我有看內容，這個內容是真實的」、「（問：如果內容是真
    實的，為何和你剛才的陳述不同？）我沒有辦法回答」等語
    （以上均見本院98年5 月12日準備程序筆錄）。是以，上開
    證人證詞中，就是否目擊庚○○動手毆打蔡世澤乙節，雖多
    語帶保留，然此或係遭受各方壓力使然，尚難全盤否定渠等
    親自簽署之系爭證明書所敘述內容之可信性。則綜合上開證
    人之證詞及系爭證明書之記載，應堪認鍾森源與蔡世澤糾紛
    之起端，實係因庚○○因故對蔡世澤心生不滿，而夥同友人
    至國雍公司工地現場主動尋釁所致。且庚○○於國雍工地糾
    眾滋事，進而與蔡世澤發生肢體衝突之所為，應已該當於勞
    動基準法第12條第1 項第2 款所規定勞工對於共同工作之勞
    工實施暴行，亦堪予認定。從而，國雍公司據此依勞動基準
    法第12條第1 項第2 款之規定，於96年7 月5 日通知終止兩
    造之勞動契約，於法自無不合。
  (四)承上，兩造勞動契約既已於96年7 月5 日終止，國雍公司自
    無再給付庚○○工資之義務。則庚○○嗣再於96年12月12日
    依勞動基準法第14條第1 項第6 款之規定為終止兩造勞動契
    約之通知，併依同法第14條第4 項及第17條之規定請求國雍
    公司給付資遣費，及訴請國雍公司給付自96年7 月6 日起至
    96 年12 月12日止之薪資，均乏所據，自不應准許。
五、從而，庚○○請求國雍公司給付24萬1800元，及自起訴狀繕
    本送達翌日起至清償日止，按週年利率5 ％計算之利息，為
    無理由，應予駁回。原審判決命國雍公司給付部分，及依職
    權為假執行之宣告，尚有未洽。國雍公司上訴意旨指摘原判
    決此部分不當，求予廢棄改判，為有理由，爰由本院將原判
    決此部分予以廢棄，改判如主文第2 項所示。至於原審判決
    庚○○敗訴部分，核無不合。庚○○上訴意旨指摘原判決此
    部分不當，求予廢棄改判，為無理由，應駁回其上訴。
六、再按，上級法院廢棄下級法院之判決，而就該事件為裁判或
    變更下級法院之判決者，應為訴訟總費用之裁判，民事訴訟
    法第87條第2 項定有明文。爰依職權確定本件訴訟費用之負
    擔如附表所示。
七、因本件事證已臻明確，兩造其餘主張、陳述及所提之證據，
    經審酌均與判決結果不生影響，爰不一一論列，附此敘明。
八、據上論結，本件庚○○之上訴為無理由，國雍公司之上訴為
    有理由，依民事訴訟法第436 條之1 第3 項、第449 條第1
    項、第450 條、第78條、第 87條第2項，判決如主文。
中    華    民    國    99    年    1     月    14    日
                  民事第一庭  審判長法  官  俞慧君
                                    法  官  王怡雯
                                    法  官  李瑜娟
以上正本證明與原本無異。
本件判決不得上訴。
中    華    民    國    99    年    1     月    15    日
                                    書記官  徐瑩書
※附表：
  訴訟費用負擔
┌───┬──────┬──────────┬──────────┐
│審  級│項        目│金額（新臺幣）      │備註                │
├───┼──────┼──────────┼──────────┤
│  一  │訴訟費用    │2650元              │已由庚○○支付      │
├───┼──────┼──────────┼──────────┤
│  二  │庚○○上訴費│3315元              │已由庚○○支付      │
│      │用          │                    │                    │
│      ├──────┼──────────┼──────────┤
│      │國雍公司上訴│1500元              │已由國雍公司支付    │
│      │費用        │                    │                    │
│      ├──────┼──────────┼──────────┤
│      │證人旅費    │2240元              │已由國雍公司支付    │
├───┴──────┴──────────┴──────────┤
│(1)第一審、第二審訴訟費用計9705元，均應由庚○○負擔。            │
│(2)則庚○○應賠償國雍公司訴訟費用3740元                          │
└────────────────────────────────┘

司法院資訊處製作；財團法人民間司法改革基金會備份。
